【裁判字號】    90,訴,118
【裁判日期】    920623
【裁判案由】    返還土地
【裁判全文】
臺灣臺東地方法院民事判決  九十年度訴字第一一八號
    原      告  東臺製糖兩合公司
    法定代理人  陳文剛
    訴訟代理人  李百峰律師
    被      告  乙○○      住.
    訴訟代理人  甲○○      住台北縣汐止市○○路一四一巷二十弄三號十二樓
    被      告  庚○○      住.
                丁○○      住.
    右  一  人
    訴訟代理人  己○○      住.
    被      告  戊○○      住.
                丙○○      住同右村農場十三號
右當事人間請求返還土地事件，本院判決如左：
    主      文
被告乙○○應將如附圖壹及壹之一所示，坐落台東縣東河鄉○○段一九五地號（不含
道路部分），面積六千八百二十二平方公尺土地上之釋迦、椰子等作物剷除及Ａ、Ｂ
、Ｃ連線所示之空心磚造圍牆拆除；將同段一九五之三地號，面積八百二十平方公尺
土地上之雜木等作物剷除；將同段一九五之四地號（不含道路部分），面積四百七十
一平方公尺土地上之雜木等作物剷除，及將Ａ、Ｂ、Ｃ連線所示之空心磚造圍牆暨圍
牆內面積十四點一八平方公尺上土竹造蓋鐵皮頂房屋拆除；將同段一九五之五地號（
不含道路部分），面積二百六十平方公尺土地上之Ａ、Ｂ、Ｃ連線所示之空心磚造圍
牆及圍牆內面積六十一點八二平方公尺土竹造蓋鐵皮頂房屋拆除，將土地交還原告。
被告庚○○應將坐落台東縣東河鄉○○段三一九地號，如附圖貳之（Ａ）部分所示，
面積九十四平方公尺土地上之水泥地及菜圃剷除，將土地交還原告。
被告丁○○應將坐落台東縣東河鄉○○段三一九地號，如附圖貳之（Ｂ）部分所示，
面積五十一平方公尺土地上之鐵樹、龍柏樹等作物剷除及門柱拆除，將土地交還原告
。
被告戊○○應將坐落台東縣東河鄉○○段三一八地號，如附圖所示，面積一三七五
點四三平方公尺土地上之釋迦等作物剷除，將土地交還原告。
被告丙○○應將坐落台東縣東河鄉○里段七三二地號，如附圖肆所示，面積二千八百
十八平方公尺土地上之椰子樹等作物剷除，將土地交還原告。
第一至第五項履行期間均為陸個月。
被告應分別給付原告如附表一所示之金額。
原告其餘之訴駁回。
訴訟費用由被告乙○○負擔百分之五十、被告庚○○負擔百分之五、被告丁○○負擔
百分之五、被告戊○○負擔百分之二十、被告丙○○負擔百分之十五，餘由原告負擔
。
本判決原告勝訴部分於原告以附表二所示之金額各為被告供擔保後，各得假執行。
原告其餘假執行之聲請駁回。
    事實及理由
壹、程序方面：
  一、原告法定代理人於訴訟中變更為陳文剛，有原告所提出之本院函附卷可憑（見
      本院卷(2)第一四頁），其聲明承受訴訟，核無不合，應予准許。
  二、被告丙○○、丁○○、庚○○、戊○○經合法通知，未於言詞辯論期日到場，
      核無民事訴訟法第三百八十六條各款所列情形，爰依原告之聲請，由其一造辯
      論而為判決。
貳、原告主張：坐落台東縣東河鄉○○段一九五、一九五之三、一九五之四、一九五
    之五、三一九地號、同鄉○○段三一八地號地號、同鄉○里段七三二地號土地（
    下稱系爭土地），均為原告所有，被告未經原告同意，分別無權占有系爭土地，
    種有椰子、釋迦、龍柏、鐵樹等作物及建有圍牆、房屋、門柱等地上物（被告各
    自占有系爭土地之地號、面積、其上地上物分別詳如附圖壹、壹之一、貳、、
    肆所載），爰依民法第七百六十七條之規定，請求被告分別將所占有之系爭土地
    上之地上物剷除或拆除後，將土地返還原告，又被告分別占有系爭土地多年（均
    已逾五年），受有相當於租金之利益，原告因此受有損害，被告受有利益無法律
    上原因，爰併依不當得利或侵權行為之法律關係，擇一請求被告給付原告相當於
    租金之不當得利或賠償損害等語，並聲明：一、如主文第一至第五項所示；二、
    被告應分別給付如附表三所示之金額；三、願供擔保，均請准宣告假執行。
、被告部分：
  一、被告乙○○則以：坐落台東縣東河鄉○○段一九五、一九五之三、一九五之四
      、一九五之五地號土地均為伊所占有使用，但伊願向原告購買該土地等語，資
      為抗辯，並聲明：原告之訴駁回。
  二、被告戊○○、庚○○、丁○○均未於言詞辯論期日到場，據渠等先前陳述，被
      告戊○○略以：坐落台東縣東河鄉○○段三一八地號（原東河鄉○里段九八地
      號）土地雖為原告所有，但伊占有該土地種有釋迦等作物，原告應補償地上物
      ，伊亦願購買該土地等語；被告庚○○、丁○○則略以：伊等願購買系爭土地
      等語，資為抗辯，並均聲明：原告之訴駁回。
  三、被告丙○○則未於言詞辯論期日到場，亦未提出書狀作任何聲明或陳述。
肆、得心證之理由：
  一、按所有權人對於無權占有或侵奪其所有物者，得請求返還之，對於妨害其所有
      權者，得請求除去之，有妨害其所有權之虞者，得請求防止之；當事人主張有
      利於己之事實者，就其事實有舉證之責任，民法第七百六十七條、民事訴訟法
      第二百七十七條前段分別定有明文。又以無權占有為原因，請求返還所有物之
      訴，被告對原告就其物有所有權存在之事實無爭執，而僅以非無權占有為抗辯
      者，原告於被告無權占有之事實，無舉證責任，被告應就其取得占有，係有正
      當權源之事實證明之，如不能證明，則應認原告之請求為有理由（最高法院七
      十二年度台上字第一五五二號、二五一六號、八十五年度台上字第一一二０號
      判決意旨參照）。經查，原告主張之事實，業據其提出土地登記謄本（見本院
      卷第一九至三０頁）為證，並經本院會同台東縣成功地政事務所人員勘測屬實
      ，有勘驗筆錄、勘驗照片及上開測量所繪製之土地複丈成果圖（如附圖壹、壹
      之一、貳、、肆）等件附卷可稽，被告乙○○、戊○○對占有系爭土地之事
      實，亦不爭執（分別見本院卷(2)第二七頁、卷(1)七二頁），被告丙○○、庚○○、丁○○則已於相當時期受合法通知，而未於言詞辯論期日到場爭執，亦未
      提出書狀資為抗辯，依民事訴訟法第二百八十條第一項、第三項之規定，視同
      自認，參酌被告乙○○稱：伊認識丙○○、丁○○、庚○○等人，渠等有占有
      系爭土地，只是占有面積較小等語（見本院卷(2)第六二頁），此外，被告就渠
      等占有系爭土地，係有正當權源之事實，亦未能舉證證明，衡諸前揭說明，原
      告前開主張，自堪信為真實。至於被告乙○○、庚○○、丁○○均辯稱：渠等
      願向原告購買系爭土地云云，及被告戊○○辯稱：原告需補償地上物，伊亦願
      向原告購買系爭土地云云，經核均與本件訴訟無涉，併此敘明。
  二、次按無權占用他人之土地，可能獲得相當於租金之利益為社會通常之觀念，而
      土地所有人因此受有相當於租金之損害，自得依民法第一百七十九條前段之規
      定，請求相當於租金之不當得利（最高法院六十一年台上字第一六九五號判例
      意旨參照）。又租用基地建築房屋，其租金以不超過土地申報總價額年息百分
      之十為限，土地法第一百零五條、第九十七條規定甚明。查系爭土地係原告所
      有，然遭被告無權占有使用多年（已逾五年）迄今乙節，被告並未表示爭執，
      則原告主張：因不當得利之時效期間為五年，從而，被告應各自附表一所載之
      日起回溯五年，及自附表一所載之日起至返還土地之日止，依民法不當得利之
      規定，返還渠等所受利益即相當於租金之利益予原告等語，揆諸前揭說明，洵
      屬有據。又查系爭都蘭段一九五、一九五之三、一九五之四、一九五之五地號
      、系爭八里段七三二地號土地於八十三年七月、八十六年七月、八十九年七月
      之申報地價同係分別為每平方公尺十八元、十九點二元、十九點二元；系爭都
      蘭段三一九地號土地於八十三年七月、八十六年七月、八十九年七月之申報地
      價分別為每平方公尺五十四點四元、六十點八元、六十一元；系爭興隆段三一
      八地號土地於八十三年七月、八十六年七月、八十九年七月之申報地價分別為
      每平方公尺三十七元、四十元、四十元，有地價謄本在卷可憑（見本院卷(1)三
      一至三五、四０、四一頁），本院審酌系爭土地所在之處係偏僻山區、交通及
      工商業繁榮程度不高、被告利用基地之經濟價值及所受利益不高等因素，認原
      告請求前開土地租金以申報地價年息百分之十計算尚嫌過高，應以年息百分之
      六計算為相當。據上計算，被告應給付原告之不當得利數額如下：
  （一）被告乙○○部分：
    １、八十五年七月一日至八十六年六月三十日部分：計九千零四十三元【計算式
        為：每平方公尺十八元乘以八千三百七十三（即六千八百二十二加八百二十
        加四百七十一加二百六十）平方公尺，再乘以年息百分之六（自八十五年七
        月一日起至八十六年六月三十日止，共計一年）（元以下四捨五入，下同）
        】。
    ２、八十六年七月一日至九十年六月三十日部分：計三萬八千五百八十三元【計
        算式為：每平方公尺十九點二元乘以八千三百七十三（即六千八百二十二加
        八百二十加四百七十一加二百六十）平方公尺，再乘以年息百分之六，除以
        十二個月，乘以四年（自八十六年七月一日起至九十年六月三十日止，共計
        四年）】。
    ３、上開１、２項，合計金額為四萬七千六百二十六元。
    ４、又自九十年七月一日起至交還土地之日止，被告按月應給付原告之金額為八
        百零四元【計算式為：每平方公尺十九點二元乘以八千三百七十三（即六千
        八百二十二加八百二十加四百七十一加二百六十）平方公尺，再乘以年息百
        分之六，除以十二個月】。
  （二）被告庚○○部分：
    １、八十六年九月一日至八十九年六月三十日部分：計九百七十二元【計算式為
        ：每平方公尺六十點八元乘以九十四平方公尺，再乘以年息百分之六，除以
        十二個月，乘以三十四個月（自八十六年九月一日起至八十九年六月三十日
        止，共計三十四個月）】。
    ２、八十九年七月一日至九十一年八月三十一日部分：計七百四十五元【計算式
        為：每平方公尺六十一元乘以九十四平方公尺，再乘以年息百分之六，除以
        十二個月，乘以二十六個月（自八十九年七月一日起至九十一年八月三十一
        日止，共計二十六個月）】。
    ３、上開１、２項，合計金額為一千七百十七元。
    ４、又自九十一年九月一日起至交還土地之日止，被告按月應給付原告之金額為
        二十九元【計算式為：每平方公尺六十一元乘以九十四平方公尺，再乘以年
        息百分之六，除以十二個月】。
  （三）被告丁○○部分：
    １、八十六年九月一日至八十九年六月三十日部分：計五百二十七元【計算式為
        ：每平方公尺六十點八元乘以五十一平方公尺，再乘以年息百分之六，除以
        十二個月，乘以三十四個月（八十六年九月一日起至八十九年六月三十日止
        ，共計三十四個月）】。
    ２、八十九年七月一日至九十一年八月三十一日部分：計四百零四元【計算式為
        ：每平方公尺六十一元乘以五十一平方公尺，再乘以年息百分之六，除以十
        二個月，乘以二十六個月（自八十九年七月一日起至九十一年八月三十一日
        止，共計二十六個月）】。
    ３、上開１、２項，合計金額為九百三十一元。
    ４、又自九十一年九月一日起至交還土地之日止，被告按月應給付原告之金額為
        十六元【計算式為：每平方公尺六十一元乘以五十一平方公尺，再乘以年息
        百分之六，除以十二個月】。
  （四）被告戊○○部分：
    １、八十五年七月一日至八十六年六月三十日部分：計三千零五十三元【計算式
        為：每平方公尺三十七元乘以一千三百七十五點四三平方公尺，再乘以年息
        百分之六（自八十五年七月一日起至八十六年六月三十日止，共計一年）】
        。
    ２、八十六年七月一日至九十年六月三十日部分：計一萬三千二百零四元【計算
        式為：每平方公尺四十元乘以一千三百七十五點四三平方公尺，再乘以年息
        百分之六，除以十二個月，乘以四年（自八十六年七月一日起至九十年六月
        三十日止，共計四年）】。
    ３、上開１、２項，合計金額為一萬六千二百五十七元。
    ４、又自九十年七月一日起至交還土地之日止，被告按月應給付原告之金額為二
        百七十五元【計算式為：每平方公尺四十元乘以一千三百七十五點四三平方
        公尺，再乘以年息百分之六，除以十二個月】。
  （五）被告丙○○部分：
    １、八十五年八月一日至八十六年六月三十日部分：計二千七百九十元【計算式
        為：每平方公尺十八元乘以二千八百十八平方公尺，再乘以年息百分之六，
        除以十二個月，乘以十一個月（自八十五年八月一日起至八十六年六月三十
        日止，共計十一個月）】。
    ２、八十六年七月一日至九十年七月三十一日部分：計一萬三千二百五十六元【
        計算式為：每平方公尺十九點二元乘以二千八百十八平方公尺，再乘以年息
        百分之六，除以十二個月，乘以四十九個月（自八十六年七月一日起至九十
        年七月三十一日止，共計四十九個月）】。
    ３、上開１、２項，合計金額為一萬六千零四十六元。
    ４、又自九十年八月一日起至交還土地之日止，被告按月應給付原告之金額為二
        百七十一元【計算式為：每平方公尺十九點二元乘以二千八百十八平方公尺
        ，再乘以年息百分之六，除以十二個月】。
  三、綜上所述，原告依民法第七百六十七條所有物返還請求權之法律關係，請求被
      告各如主文第一項至第五項所示，及另本於不當得利法律關係，請求被告應分
      別給付原告如附表一所示之金額，為有理由，應予准許，逾上述部分之請求，
      則為無理由，應予駁回。
伍、本院斟酌被告占用系爭土地多年，並於系爭土地上種有椰子、釋迦等作物或建有
    圍牆等地上物等情，認渠等將系爭土地上之地上物剷除或拆除，返還系爭土地予
    原告，非立即可就，需有較長時間，始克履行，爰依法酌定履行期間為六個月，
    以資兼顧被告之利益。
陸、本件事證已臻明確，有關原告主張依侵權行為法律關係請求被告賠償部分，因與
    前揭原告主張之不當得利請求請求本院擇一判決，及兩造其餘攻擊、防禦方法，
    經審酌後，與判決結果無影響，爰不逐一論列，併此敘明。
柒、原告陳明願供擔保宣告假執行，經核原告勝訴部份，核無不合，爰酌定相當之擔
    保金額，予以准許；至原告敗訴部分，假執行之聲請失所附麗，應予駁回。
捌、據上論結，本件原告之訴一部為有理由，一部為無理由，依民事訴訟法第三百八
    十五條第一項前段、七十九條但書、第八十五條第一項但書、第三百九十條第二
    項、第三百九十六條第一項，判決如主文。
中      華      民      國    九十二    年      六      月   二十三     日
                                    臺灣臺東地方法院民事庭
~B審判長法    官  李昆曄
~B      法    官  徐文瑞
~B      法    官  林永村
右為正本係照原本作成。
如不服本判決，須於判決送達後二十日內向本院提出上訴狀。
中      華      民      國    九十二    年      六      月    二十三    日
~B法院書記官  李春菊
附表一：
┌─┬────┬────────────────────┬───────┐
│編│被    告│應  給  付  原  告  之  金  額          │備註：（相當於│
│號│        │（新臺幣）                              │租金之不當得利│
│  │        │                                        │回溯五年之起迄│
│  │        │                                        │時間）        │
├─┼────┼────────────────────┼───────┤
│一│乙○○  │肆萬柒仟陸佰貳拾陸元，及自民國九十年七月│民國八十五年七│
│  │        │一日起至清償日止，按週年利率百分之五計算│月一日至民國九│
│  │        │之利息。並應自民國九十年七月一日起至交還│十年六月三十日│
│  │        │土地之日止，按月給付原告捌佰零肆元。    │。            │
│  │        │                                        │              │
├─┼────┼────────────────────┼───────┤
│二│庚○○  │壹仟柒佰壹拾柒元，及自民國九十一年九月一│民國八十六年九│
│  │        │日起至清償日止，按週年利率百分之五計算之│月一日至民國九│
│  │        │利息。並應自民國九十一年九月一日起至交還│十一年八月三十│
│  │        │土地之日止，按月給付原告貳拾玖元。      │一日。        │
├─┼────┼────────────────────┼───────┤
│三│丁○○  │玖佰拾壹元，及自民國九十一年九月一日起│同右          │
│  │        │至清償日止，按週年利率百分之五計算之利息│              │
│  │        │。並應自民國九十一年九月一日起至交還土地│              │
│  │        │之日止，按月給付原告壹拾陸元。          │              │
├─┼────┼────────────────────┼───────┤
│四│戊○○  │壹萬陸仟貳佰伍拾柒元，及自民國九十年七月│民國八十五年七│
│  │        │一日起至清償日止，按週年利率百分之五計算│月一日至民國九│
│  │        │之利息。並應自民國九十年七月一日起至交還│十年六月三十日│
│  │        │土地之日止，按月給付原告貳佰柒拾伍元。  │。            │
├─┼────┼────────────────────┼───────┤
│五│丙○○  │壹萬陸仟零肆拾陸元，及自民國九十年八月一│民國八十五年八│
│  │        │日起至清償日止，按週年利率百分之五計算之│月一日起至九十│
│  │        │利息。並應自民國九十年八月一日起至交還土│年七月三十一日│
│  │        │地之日止，按月給付原告貳佰柒拾壹元。    │。            │
└─┴────┴────────────────────┴───────┘
附表二：
┌──┬────────┬───────────────────────┐
│編號│原告供擔保之對象│原告應供擔保之金額                            │
│    │                │（新臺幣）                                    │
├──┼────────┼───────────────────────┤
│ 一 │被告乙○○      │拾萬伍仟元                                │
├──┼────────┼───────────────────────┤
│ 二 │被告庚○○      │壹萬貳仟元                                    │
├──┼────────┼───────────────────────┤
│ 三 │被告丁○○      │陸仟伍佰元                                    │
├──┼────────┼───────────────────────┤
│ 四 │被告戊○○      │壹拾壹萬伍仟元                                │
├──┼────────┼───────────────────────┤
│ 五 │被告丙○○      │壹拾壹萬仟元                                │
└──┴────────┴───────────────────────┘
附表三：
┌─┬────┬────────────────────┬───────┐
│編│被    告│應  給  付  原  告  之  金  額          │備註：（相當於│
│號│        │（新臺幣）                              │租金之不當得利│
│  │        │                                        │起迄時間）    │
├─┼────┼────────────────────┼───────┤
│一│乙○○  │柒萬玖仟佰捌拾壹元，及自民國九十年七月│民國八十五年七│
│  │        │一日起至清償日止，按週年利率百分之五計算│月一日至民國九│
│  │        │之利息。並應自民國九十年七月一日起至交還│十年六月三十日│
│  │        │土地之日止，按月給付原告壹仟佰肆拾元。│。            │
│  │        │                                        │              │
├─┼────┼────────────────────┼───────┤
│二│庚○○  │貳仟捌佰捌拾元，及自民國九十一年九月一日│民國八十六年九│
│  │        │起至清償日止，按週年利率百分之五計算之利│月一日至民國九│
│  │        │息。並應自民國九十一年九月一日起至交還土│十一年八月三十│
│  │        │地之日止，按月給付原告肆拾玖元。        │一日。        │
├─┼────┼────────────────────┼───────┤
│三│丁○○  │壹仟伍佰陸拾元，及自民國九十一年九月一日│同右          │
│  │        │起至清償日止，按週年利率百分之五計算之利│              │
│  │        │息。並應自民國九十一年九月一日起至交還土│              │
│  │        │地之日止，按月給付原告貳拾陸元。        │              │
│  │        │                                        │              │
├─┼────┼────────────────────┼───────┤
│四│戊○○  │貳萬柒仟零柒拾元，及自民國九十年七月一│民國八十五年七│
│  │        │日起至清償日止，按週年利率百分之五計算之│月一日至民國九│
│  │        │利息。並應自民國九十年七月一日起至交還土│十年六月三十日│
│  │        │地之日止，按月給付原告肆佰伍拾捌元。    │。            │
├─┼────┼────────────────────┼───────┤
│五│丙○○  │貳萬陸仟柒佰貳拾元，及自民國九十年八月一│民國八十五年八│
│  │        │日起至清償日止，按週年利率百分之五計算之│月一日起至九十│
│  │        │利息。並應自民國九十年八月一日起至交還土│年七月三十一日│
│  │        │地之日止，按月給付原告肆佰伍拾壹元。    │。            │
└─┴────┴────────────────────┴───────┘


司法院資訊處製作；財團法人民間司法改革基金會備份。
